臺灣臺中地方法院民事判決
111年度重訴字第54號
原      告  中國信託商業銀行股份有限公司

法定代理人  利明献  
訴訟代理人  何佳音  
            陸政宏  
被      告  陸智懿  
訴訟代理人  施瑞章律師                    
複代理人    謝文哲律師                    
被      告  陸智慧  

上列當事人間請求確認抵押權不存在事件，本院於民國111年8
月30日言詞辯論終結，判決如下：
    主  文
確認被告陸智懿就坐落臺中市○○區○○段○○○段0○0000號土地，於
民國109年6月10日為被告陸智慧所設定擔保債權總額新台幣1000
萬元之第一順位最高限額抵押權所擔保之債權不存在。
被告陸智慧應將前項之最高限額抵押權設定登記予以塗銷。
訴訟費用由被告負擔。
    事實及理由
一、原告主張：被告陸智懿前擔任第三人越力鋼鐵股份有限公司
    保證人向原告借款未清償，經原告持本院107年度司執寅字
    第57175號債權憑證對被告陸智懿所有坐落臺中市○○區○○段○
    ○○段0○0000號土地(下稱系爭土地)聲請強制執行，由本院11
    0年度司執寅字第9259號清償債務強制執行事件(下稱系爭執
    行事件)受理後查封在案，惟因系爭土地，經核定拍賣最低
    價11,488,000元，於110年11月16日進行第二次拍賣，仍無
    人應買。嗣經本院於110年11月16日以中院平民執110司執寅
    字第9259號函通知原告，如再減價二成，以拍賣最低價額9,
    190,400元進行第三次拍賣，其拍賣最低價額已不足清償第
    一順位最高限額抵押權之優先債權1000萬元(下稱系爭抵押
    權)及執行費用4,630元，而以拍賣無實益終結致原告未能受
    償。惟系爭抵押權為被告陸智懿於109年6月10日設定登記予
    被告陸智慧(下稱系爭登記)，其餘事項均無記載，又該二人
    為姐妹關係，陸智慧於參與分配時僅提出本票、借款約定書
    ，並無提出實際交付金錢之證明，其等所擔保之債權應不存
    在，基於抵押權之從屬性，因被告陸智懿怠於行使權利，原
    告為保全債權，自得代位被告陸智懿請求被告陸智慧塗銷系
    爭抵押權設定登記。為此，爰依民法第242條、第767條第1
    項中段等規定提起本訴。並聲明：如主文第1、2項所示。
二、被告抗辯：
  (一)陸智懿部分：
　　⒈被告陸智懿於109年間向訴外人張文熊購買系爭土地，因
　　  系爭土地抵押貸款程序繁複，利率不佳，被告陸智懿遂向
　　  婆婆洪錦雀借款1000萬元，由婆婆洪錦雀開立如附表
　　  所示其獨資商號「全有金屬商行即洪錦雀」之甲存支票予
　　  訴外人張文熊，以支付買賣價金，並經張文熊兌現，先予
　　  敘明。又洪錦雀認為被告陸智慧長年借款被告陸智懿與其
　　  配偶家用，並未簽立借據，亦未提供擔保，如日後或繼承
　　  時產生爭議，無以確保其權利，遂在被告陸智懿與陸智慧
　　  面前告知陸智懿，洪錦雀將其對被告陸智懿之1000萬
　　  元借款債權讓與被告陸智慧，由陸智懿向陸智慧清償，並
　　  要求陸智懿應以系爭土地設定最高限額抵押權，以供陸智
　　  慧作為清償1000萬元之擔保。是被告陸智懿在系爭土
　　  地所有權移轉登記後，即與陸智慧合意設定系爭登記。故
　　  被告陸智慧係依債權讓與之法律關係，對被告陸智懿確有
　　  1000萬元之借款債權存在，系爭抵押權並非原告所指
　　  之並無何擔保債權存在，原告起訴確認系爭最限額抵押權
　　  不存在，應予塗銷，顯屬無據。
　　⒉又前開甲存支票之開立及兌現均在本件訴訟及原告強制執
      行前即已發生，並無臨訟偽造之可能性，且被告陸智懿向
      訴外人張文熊購買系爭土地時，根本不知原告對被告陸智
      懿有債權存在，否則殆無可能購買系爭土地遭原告查封拍
      賣。再者，依經驗、論理法則，被告陸智懿大可繼續維持
      債權人查無財產之情況，豈有可能先與洪錦雀以通謀虛偽
      意思表示成立1000萬元之消費借貸律關係後，再要求被告
      陸智慧與洪錦雀以通謀虛偽意思表示成立債權讓與法律關
      係，顯不符常理，原告主張被告陸智懿與洪錦雀間消費借
      貸法律關係及洪錦雀與被告陸智慧間債權讓與法律關係為
      通謀虛偽意思，顯屬無據。並聲明：原告之訴及假執行之
      聲請均駁回。
　(二)陸智慧部分：　
　　⒈被告陸智懿與其配偶謝文清因擔任越力鋼鐵公司連帶保證
　　  人，致其與其配偶名下財產全遭法拍，生活陷入困境，故
　　  被告陸智慧陸續自86年起至95年間借款2,225,000元、自9
　　  6至97年間借款1,240,000元，自98年至103年間借款1,38
　　  0,000元，合計共7,315,000元(時間久遠，資料遺失，實
　　  際借款不只這些)予被告陸智懿作為家用，因基於姊妹情
　　  誼，並未書寫借據，每次借款伊均以現金交付，伊確有借
　　  款予被告陸智懿，原告上揭主張，並無理由。
　　⒉又被告陸智懿向第三人即其婆婆洪錦雀借款1000萬元
　　  購買系爭土地，因洪錦雀知悉被告陸智慧多年借款被告陸
　　  智懿作為家用，被告陸智懿就前開借款，未供擔保，亦未
　　  還款，故將其對被告陸智懿之1000萬元債權於109年6
　　  月6日讓與被告陸智慧，代償陸智懿長年向陸智慧所借之
　　  家用，並要求陸智懿將系爭不動產設定抵押權予陸智慧以
　　  供擔保其債權，故系爭抵押權所擔保之債權確屬存在等語
　　  置辯。並聲明：原告之訴及假執行之聲請均駁回。
三、兩造不爭執之事項：
  (一)被告陸智懿應連帶給付原告12,882,414元及原證一附
　　　件 ㈠、㈡所示利息、違約金及程序費用471元。
  (二)被告陸智懿所有之系爭臺中市○○區○○段○○○段0○0000地號
      土地，於109年6月1日完成買賣登記。
  (三)系爭土地以1,550萬元購得，並以訴外人洪錦雀即全有金
      屬商行開立之支票支付買賣價金。
  (四)被告陸智懿所有之系爭土地設定擔保債權總金額1,000萬
      元、擔保債權種類及範圍：債務人即被告對抵押權人陸智
      慧現在(包含過去所負現在尚未清償)及將來、在本抵押權
      設定契約書所定最高限額內所負之借款債務、擔保債權確
      定日期為民國129年6月7日、字號：山里登字第012910號
      之最高限額抵押權。
四、本件之爭點：
  (一)原告主張被告陸智慧所執系爭最高限額抵押權中，並無任
      何擔保債權存在，應予塗銷，有無理由？
  (二)原告主張被告與洪錦雀間消費借貸法律關係，及洪雀與被
      告陸智慧間債權讓與法律關係，均屬虛偽不實或屬通謀虛
      偽意思表示無效，有無理由？
五、本院得心證之理由：  
  (一)按確認法律關係之訴，非原告有即受確認判決之法律上利
      益者，不得提起之，民事訴訟法第247條第1項前段定有明
      文。所謂即受確認判決之法律上利益，係指法律關係之存
      否不明確，原告主觀上認其在法律上之地位有不安之狀態
      存在，且此種不安之狀態，能以確認判決將之除去者而言
      。查原告為陸智懿之債權人，其請求確認陸智懿以系爭土
      地設定予陸智慧之系爭抵押權，所擔保之債權不存在，則
      被告間是否確有系爭抵押債權債務關係存在即生爭執，而
      原告能否塗銷系爭抵押權登記，係以被告間抵押債權是否
      存在為前提，可見其法律上之地位有不安之狀態存在，且
      該不安之狀態能以確認判決除去，依前揭說明，原告提起
      本件確認之訴，即有受確認判決之法律上利益。
  (二)原告主張其對被告陸智懿取得本院107年度司執字第13142
　　　0號債權憑證，為被告陸智懿之債權人；系爭土地為被告
      陸智懿所有，並於109年6月10日設定登記擔保債權總金額
      為最高限額1000萬元、擔保債權確定期日為129年6月7、
      權利人為被告陸智慧、債務人為被告陸智懿之抵押權（下
      稱系爭抵押權）等情，業據其提出系爭土地登記謄本、債
      權憑證為證（見本院卷9至21頁），並經本院調閱上開執
      行卷宗及系爭抵押權之土地登記申請書、抵押權設定契約
      書等影本可稽（見本院卷第63至69頁），堪信原告此部分
      主張屬實。
  (三)原告主張被告陸智慧所執系爭最高限額抵押權中，並無任
      何擔保債權存在，應予塗銷，為有理由：
　　⒈按確認法律關係不存在之訴，如被告主張法律關係存在時
      ，應由被告就該法律關係存在之事實負舉證責任，最高法
      院42年台上字第170號裁判足資參照。又事實為法律關係
      發生之特別要件者，在消極確認之訴，應由被告就其存在
      負舉證之責任；當事人主張有金錢借貸關係存在，須就其
      發生所須具備之特別要件，亦即就借貸合意及金錢交付之
      事實，應負證明之責。次按抵押權為擔保物權，具有從屬
      性，係為擔保債權而存在，擔保債權不存在，則抵押權即
      不存在。而最高限額抵押權雖於設定抵押權之際不必有債
      權存在，惟於實行抵押權之際，債權人需證明已有債權發
      生且該債權未經消滅之事實，始能有效實行抵押權，是以
      ，最高限額抵押權一經確定，擔保債權之流動性隨之喪失
      ，該抵押權所擔保者，由不特定債權變更為特定債權，抵
      押權之從屬性回復，故民法物權編關於普通抵押權從屬性
      之規定均應予適用。又按最高限額抵押權所擔保之原債權
      ，因抵押物因他債權人聲請強制執行經法院查封，而為最
      高限額抵押權人所知悉，或經執行法院通知最高限額抵押
      權人而確定，民法第881 條之12第1 項第6 款定有明文。
　  ⒉本件系爭抵押權為最高限額抵押權，擔保債權種類及範圍
      係「擔保被告陸智懿對被告陸智慧現在（包括過去所負現
      在尚未清償）及將來在本抵押權設定契約書所定最高限額
　　　內所負之債務」，此見系爭土地之第一類謄本他項權利
　　　部即知（見本院卷第19頁）。經查，被告陸智懿將其所有
      系爭土地設定系爭抵押權予被告陸智慧，登記日期為109
      年6月10日，又本院民事執行處前依被告陸智懿之債權人
      中國信託銀行聲請強制執行，於110年1月21日以中院麟民
      執110司執寅字第9259號函囑託臺中市大地政事務所就系
      爭土地辦理查封登記，經該所於110年1月28日登記完畢，
      且本院民事執行處於110年3月19日以中院麟民執110司執
      寅字第9259號函通知被告陸智慧得具狀聲明參與分配，該
      函文已於110年3月23日送達被告陸智慧。揆諸上開規定，
      則系爭最高限額抵押權所擔保之債權應於110年5月18日抵
      押權人即被告陸智慧聲明參與分配時即確定。
　　⒊觀諸被告陸智慧110年5月18日於本院110司執寅字第9259
　　  號參與分配所提出之109年6月8日簽定之借款約定書，上
　　  載內容略以：被告陸智慧借款於1000萬元予陸智懿，
　　  約定月息5萬，借款期限為自109年6月8日至114年6月7
　　  日、被告陸智懿應開立1000萬元之本票交付陸智慧，
　　  並提供系爭土地設定抵押權於被告陸智慧作為擔保。而系
　　  爭抵押權係於109年6月8日送件至中山地政事務所，內容
　　  係以系爭土地擔保以被告陸智懿為債務人，被告陸智慧為
　　  債權人，於1000萬元範圍內債權之最高限額抵押權，
　　  此有系爭抵押權設定登記申請案件相關資料在卷可參(見
　　  本院卷第63至第69頁)，前開被告陸智慧所提出借款約定
      書之內容，與系爭抵押權設定資料之內容大致吻合，且時
      間點相同，可認系爭最高限額抵押權之設定，其主要目的
      即係為擔保上開文件中所載之109年6月8日被告陸智慧出
      借予被告陸智懿之1000萬元借款，最高限額擔保債權範圍
      確定為109年6月8日出借之1000萬元債權，先予敘明。
　  ⒋被告陸智慧先抗辯其自86年起至95年間借款2,225,000元、
      自96至97年間借款1,240,000元，自98年至103年間借款1,
      380,000元，合計共7,315,000元(時間久遠，資料遺失，
      實際借款不只這些)予被告陸智懿作為家用，每次借款伊
      均以現金交付，伊確有借款予被告陸智懿，並提出借款紀
      錄表、銀行存摺存款明細和匯款紀錄為證(見本院卷第147
      至201頁)，然從被告陸智懿提供之借款明紀錄表、銀行存
      摺存款明細，僅足認被告陸智慧有從帳戶提領現金之行為
      ，不足以證明被告陸智慧有將現金交付予被告陸智懿。又
      其所提出之匯款申請書上之收款人分別為陳志全及范景霖
      ，並非被告陸智懿，亦無法證明被告陸智慧有匯款予被告
      陸智懿。再依被告陸智慧整理之借款紀錄表之「借款日期
      為86年至103年」，借款金額合計為7,315,000元，與前開
      被告陸智慧於參與分配所提出之確定本件系爭最高限額抵
      押權之債權證明文件即借款約定書之「借款期限為109年6
      月8日至114年6月7日」、「借款金額為1000萬元」均不相
      符，亦難認上開提領金額與系爭抵押權所擔保之債權有關
      。
　　⒌被告陸智慧復又與被告陸智懿辯稱系爭抵押權係因被告陸
      智懿向其婆婆洪錦雀借款1000萬元購買系爭土地，由洪錦
      雀提供其如附表所示之獨資商號全有金屬行之甲存支票支
      付購地款(見本院卷第229至239頁)，洪錦雀因感念被告陸
      智慧多年借款被告陸智懿作為家用，被告陸智懿未就前開
      借款供擔保，亦未還款，故將其對被告陸智懿之1000萬元
      債權於109年6月6日讓與被告陸智慧，用以代償陸智懿長
      年向陸智慧所借之家用(見本院卷222頁)，並要求陸智懿
      應以系爭土地設定最高限額抵押權，以供陸智慧作為擔保
      ，然查，三方間之債權讓與同意書係於109年6月6日簽定
      ，為本件系爭抵押權債權證明文件即借款契約書簽定前發
      生之事實，承前⒊所述，本件系爭抵押權債權擔保之債權
      範圍確定為109年6月8日之借款1000萬元，是洪錦雀於109
      年6月6日讓與被告陸智慧之1000萬元之債權，即非本件系
      爭抵押權所擔保之債權(非借款期限內即109年6月8日至11
      4年6月7日所生之債權)，準此，被告二人未提出證據證明
      有於系爭抵押權確定期間內實際交付1000萬元之事實存在
      ，足認原告主張系爭抵押權所擔保債權並不存在，應堪採
      信。從而，原告請求確認被告就系爭抵押權所擔保之債權
      不存在，為有理由，應予准許。
　　⒍復按所有人對於妨害其所有權者，得請求除去之，民法第7
      67條第1項中段定有明文，是不動產如存有未經成立或不
      應繼續存在之抵押權，其物之所有權完整即受有妨害，所
      有人自得依上開規定，行使所有物除去妨害請求權，請求
      登記之抵押權人塗銷該抵押權之登記。系爭抵押權因欠缺
      所擔保之債權而不成立，如前所述，而系爭抵押權設定登
      記之存在，對於陸智懿就系爭土地所有權之完整性及價值
      ，顯然有所妨害，陸智懿自得依民法第767條第1項中段規
      定，請求陸智慧塗銷系爭抵押權設定登記。末按債務人怠
      於行使其權利時，債權人因保全債權，得以自己名義行使
      其權利，為民法第242條前段所明定。查被告陸智懿為原
      告之債務人，迄今尚積欠原告12,882,414萬元及利息、違
      約金及程序費用，惟被告陸智懿迄未請求被告陸智慧塗銷
      系爭抵押權登記，顯怠於行使權利之情形，原告為保全其
      債權，依民法第242條、第767條第1項中段之規定，代位
      被告陸智懿請求被告陸智慧塗銷系爭抵押權登記，亦屬有
      據。
　(四)至原告主張被告陸智懿與洪錦雀間消費借貸法律關係，及
      洪錦雀與被告陸智慧間債權讓與法律關係，均屬虛偽不實
      或屬通謀虛偽意思表示無效部分，依本院111年6月21日言
      詞辯論時被告陸智慧陳稱：「她婆婆債權讓與給我，其實
      就是清償陸智懿欠我的錢」等語(見本院卷第222頁)，再
      佐以陸智慧提出之借貸證明文件(見本院卷第147至201頁)
      ，被告陸智懿僅欠被告陸智慧合計共7,315,000元，何以
      洪錦雀要債權讓與高達1000萬元予被告陸智慧以代償陸智
      懿積欠陸智慧款項，顯與常情不符，實有可議之處，惟因
      本件事證已臻明確，則不再贅述，併予敘明。 
六、綜上所述，原告起訴請求確認系爭抵押權所擔保之債權不存
    在，並依民法第242條、第767條第1項之規定，請求被告陸
    智慧塗銷系爭抵押權登記，為有理由，應予准許。
七、本件事證已臻明確，兩造其餘攻擊防禦方法，經審酌後核與
    判決結果不生影響，爰不一一贅述，附予敘明。
　
中　　華　　民　　國　　111 　年　　9 　　月　  20 　日
                  民事第六庭    法  官  陳學德
正本係照原本作成。
如對本判決上訴，須於判決送達後20日內向本院提出上訴狀。如
委任律師提起上訴者，應一併繳納上訴審裁判費。
中　　華　　民　　國　　111 　年　　9 　　月　   20 　日
                                書記官  巫偉凱
　　　　　　　　　　　　　　　　
附表：
票號 發票人 面額 發票日 受款人 付款人 CR0000000 洪錦雀即全有金屬商行 100萬 109.3.23 張文熊 兆豐商銀大里分行 CR0000000 洪錦雀即全有金屬商行 100萬 109.4.10 張文熊 兆豐商銀大里分行 CR0000000 洪錦雀即全有金屬商行 150萬 109.4.10 張文熊 兆豐商銀大里分行 CR0000000 洪錦雀即全有金屬商行 100萬 109.4.30 張文熊 兆豐商銀大里分行 CR0000000 洪錦雀即全有金屬商行 300萬 109.5.26 張文熊 兆豐商銀大里分行 CR0000000 洪錦雀即全有金屬商行 250萬 109.6.10 張文熊 兆豐商銀大里分行 合計  1000萬